【裁判字號】    91,上,232
【裁判日期】    920331
【裁判案由】    返還不當得利等
【裁判全文】
臺灣高等法院民事判決  九十一年度上字第二三二號
    上  訴  人  丙○○
    訴訟代理人  胡世斌律師
                莊國明律師
    右  一  人
    複  代理人  劉懷先律師
    被  上訴人  甲○○
    追加被  告  乙○○
    右  二  人
    訴訟代理人  黃啟逢律師
右當事人間請求返還不當得利等事件，上訴人對於中華民國九十年九月十三日臺灣板
橋地方法院八十九年訴字第一０七八號第一審判決提起上訴，並為訴之追加，本院判
決如左：
    主      文
上訴及追加之訴均駁回。
第二審及追加之訴訴訟費用均由上訴人負擔。
    事實及理由
一、上訴人主張：民國八十四年間，被上訴人之夫即追加被告乙○○向上訴人借款新
    台幣（下同）四百萬元，言明一個月後返還，因雙方為舊識，故未訂立書面契約
    ，即由上訴人交付由伊所簽發以台北市第一信用合作社大橋分社為付款人、帳號
    00000000號、發票日為八十四年九月七日、面額四百萬元之第0000
    000號支票予乙○○，並由乙○○交由被上訴人兌現，其後上訴人向乙○○請
    求返還借款時，竟遭乙○○以雙方間並無借貸關係，拒絕償還，上訴人不得已於
    另案起訴請求乙○○返還借款，惟遭敗訴確定。既然雙方無借貸關係存在，足認
    上訴人交付乙○○系爭支票，即無法律上原因，被上訴人明知此情，仍將系爭支
    票金額兌現為己有，其為惡意甚明，依票據法第十三條、第十四條規定，被上訴
    人不僅不得享有票據上權利，且上訴人亦得以對乙○○間所存抗辯事由對抗之。
    是被上訴人無法律上原因而受有票面金額四百萬元之利益，上訴人因此受有損害
    ，且其間具有因果關係，依民法第一百七十九條不當得利之規定，自應返還上開
    利益，乃在原審起訴請求被上訴人應給付上訴人四百萬元及自民國八十四年九月
    七日起至清償日止，按週年利率百分之五計算之利息，經原審判決駁回其訴後，
    乃持上開理由聲明上訴，並以被上訴人之夫乙○○在上訴人訴請伊返還借款之民
    事案件中已否認借款，則乙○○即無法律上之原因而不當得利取得系爭支票，而
    被上訴人又未能舉證證明系爭支票取自訴外人李劍青，亦不能證明其前手為何人
    ，則本於夫妻一體，被上訴人自係以不相當對價取得系爭票據，及追加乙○○為
    被告，上訴聲明求為判決：(一)原判決駁回後開對被上訴人甲○○請求部分廢棄。
    (二)被上訴人甲○○及追加被告乙○○應給付四百萬元及自民國八十四年九月七日
    起至清償日止按週年利率百分之五計算之利息。
    被上訴人及追加被告則以被上訴人所持支票係訴外人李劍青向被上訴人借款所交
    付，用以清償借款，且支票係無記名票據，執票人不負證明關於給付原因之責，
    上訴人並不能證明其直接交付系爭支票與被上訴人或追加被告，亦不能證明其所
    清償之債務不存在之事實，其縱受有損害與被上訴人間之受利益自無直接因果關
    係云云置辯，並表示為訴訟經濟，一次解決糾紛，同意上訴人之追加，乃聲明求
    為判決如主文所示。
二、按上訴人之追加被告，既經被上訴人同意，則其為訴之追加，應予准許，先此敘
    明，又票據行為，為不要因行為，執票人不負證明關於給付之原因之責任，如票
    據債務人主張執票人取得票據出於惡意或詐欺時，則應由該債務人負舉證之責。
    次按非債清償之不當得利返還請求權，以債務不存在為其成立要件之一，主張此
    項請求權成立之人，除須證明其已為給付之事實外，亦應就債務不存在之事實負
    舉證之責任，此觀之最高法院六十四年台上字第一五四○號及二十八年上字第一
    七三九號判例意旨即明。查上訴人主張其所簽發之系爭支票係經被上訴人之存款
    帳號戶頭兌現固為被上訴人所不爭執。而上訴人主張該支票為被上訴人之夫即追
    加被告向伊借款四百萬元，由伊所簽發供兌現者一節，因已為追加被告及被上訴
    人所否認，且辯稱系爭支票是訴外人李劍青交付被上訴人用以清償積欠被上訴人
    之借款，並非向上訴人借款所簽發等語。雖該訴外人李劍青在另案即本院八十七
    年度上字第一七二九號返還借款事件中到庭證稱其未向被上訴人借錢，亦無交付
    系爭支票，惟上訴人以消費借貸之法律關係主張追加被告於民國八十四年間向伊
    借款，由伊簽發系爭支票交追加被告，再由追加被告經由其妻即被上訴人持以兌
    現，而訴請追加被告返還該四百萬元借款一節，業經本院綜合各情狀，判決上訴
    人敗訴確定在案，為上訴人所不否認，且有該判決書在卷可考（見原審卷第五一
    至五六頁），該項判決自有既判力，故上訴人聲請訊問證人李劍青，旨在說明被
    上訴人與李劍青間之借款債務不存在，並以反證伊與追加被告間之四百萬元借款
    存在，惟依前開說明，本院上開一七二九號返還借款事件既有既判力，該判決在
    被推翻前，本件自無法為相反之認定，本件應無另訊問證人李劍青之必要。況票
    據為無因證券，執票人不負證明關於給付之原因責任，證人李劍青於另案中僅陳
    述稱有一次追加被告載其到上訴人那邊，上訴人有開一張支票，但到底怎麼一回
    事，其不清楚，是否系爭支票，其不曉得，是何原因交付支票亦不知道，業經上
    開確定判決認定該項陳述尚難證明系爭支票是由上訴人所交付，遂以認定上訴人
    之請求未盡舉證之責，而判決其訴請返還借款事件為無理由，而予以駁回。茲上
    訴人復持同一理由主張被上訴人及追加被告係不當得利此張支票款，但基於同一
    法理，因無法認定上訴人係直接將系爭支票交付追加被告再轉由被上訴人兌現，
    應無不當得利可言，原審認其該項主張為無理由，駁回其對被上訴人之訴並無不
    合，其上訴並追加之訴均無理由，應予駁回。
本件上訴及追加之訴均無理由，依民事訴訟法第四百四十九條第一項、第七十八條、
第八十五條第一項，判決如主文。
中      華      民      國    九十二    年      三      月    三十一    日
                              民事第七庭
                                  審判長法  官  張  耀  彩
                                        法  官  王  仁  貴
                                        法  官  陳  金  圍
右正本係照原本作成。
如不服本判決，應於收受送達後二十日內向本院提出上訴書狀，其未表明上訴理由者
，應於提出上訴後二十日內向本院補提理由書狀（均須按他造當事人之人數附繕本）
上訴時應提出委任律師或具有律師資格之人之委任狀；委任有律師資格者，另應附具
律師資格證書及釋明委任人與受任人有民事訴訟法第四百六十六條之一第一項但書或
第二項（詳附註）所定關係之釋明文書影本。
中      華      民      國    九十二    年      四      月      一      日
                                        書記官  張  淑  芬
附註：
民事訴訟法第四百六十六條之一（第一項、第二項）：
對於第二審判決上訴，上訴人應委任律師為訴訟代理人。但上訴人或其他法定代理人
具有律師資格者，不在此限。
上訴人之配偶、三親等內之血親、二親等內之姻親，或上訴人為法人、中央或地方機
關時，其所屬專任人員具有律師資格並經法院認為適當者，亦得為第三審訴訟代理人
。


司法院資訊處製作；財團法人民間司法改革基金會備份。
